臺灣高等法院臺中分院民事判決　　　　　 95年度上字第399號
上　訴　人　乙○○
被 上訴 人　丙○○
　　　　　　辛○○
　　　　　　壬○○
　　　　　　甲○
　　　　　　丁○○
　　　　　　己○○
　　　　　　　　　　　　7
　　　　　　戊○○
兼上列三人共同
訴訟代理人　庚○○○　住台中縣沙鹿鎮○○路251號
上列當事人間分割共有物事件，上訴人對於中華民國95年10月13
日臺灣台中地方法院第一審判決（94年度訴字第1874號），提起
上訴，本院於96年1月2日言詞辯論終結，茲判決如下：
    主      文
上訴駁回。
第二審訴訟費用由上訴人負擔。
    事實及理由
一、被上訴人丙○○、辛○○經合法通知，均未於言詞辯論期日
    到場，核無民事訴訟法第386條各款所列情形，爰依上訴人
    之聲請，由其一造辯論而為判決。
二、上訴人主張：坐落台中縣沙鹿鎮○○段竹林小段五五七地號
    、地目田、面積二二六五平方公尺土地（下稱系爭土地），
    為兩造共有，伊與被上訴人丙○○、甲○、壬○○、辛○○
    、庚○○○、丁○○、己○○、戊○○應有部分各為一○八
    分之一三、一○八分之一三、三分之一、六分之一、六分之
    一、五四分之二、五四分之一、五四分之一、五四分之一。
    兩造並無不分割之約定，亦無使用目的不能分割之情事，伊
    自得隨時請求分割，系爭土地分割後，可各自有效利用，故
    以原物分割為宜，又為公平起見，分割方案應由附圖二所示
    之甲案及附圖三所示之乙案中，抽籤決定一案。其中編號
    部分土地分歸原告及被告丙○○兄弟按應有部分各二分之一
    繼續保持共有；編號土地分歸其餘被告所有等情，爰依共
    有物分割請求權之法律關係，提起本件訴訟，求為依上述附
    圖二甲案、附圖三乙案分割方案擇一為分割之判決。
三、被上訴人甲○、壬○○、庚○○○、丁○○、己○○、戊○
    ○六人均同意分割，甲○、壬○○二人均主張依附圖一所示
    之方案為分割，庚○○○、丁○○、己○○、戊○○於95年
    5月3日及95年8月21日在原審均當庭主張依附圖一所示分割
    方案為分割，即Ｄ部分土地分歸庚○○○、丁○○、己○○
    、戊○○母女保持共有，應有部分各五分之二、五分之一、
    五分之一、五分之一，兼丁○○、己○○、戊○○三人之訴
    訟代理人即被上訴人庚○○○並親於該分割方案圖中簽名確
    認（見95年5月3日庭訊筆錄後附地籍圖謄本）。惟庚○○○
    嗣於95年9月22日原審審理時復改稱：伊等母女所分得之Ｄ
    部分土地臨路寬不夠等語，於本院復補充應留一條路可供汽
    車進出等語。被上訴人丙○○、辛○○二人均未於言詞辯論
    期日到場，丙○○據其於原審準備程序中之聲明及主張為：
    同意依上訴人之分割方案為分割；辛○○則未提出任何聲明
    或主張。
四、原審法院審理後，斟酌兩造之主張及攻擊防禦方法之結果，
    認系爭土地依附圖一所示之方案為分割為妥適，爰判決諭知
    ：(一)兩造共有坐落台中縣沙鹿鎮○○段竹林小段五五七地號
    、地目田、面積二二六五平方公尺土地，應分割為如附圖一
    所示：Ａ部分面積三七八平方公尺土地，分歸被上訴人壬○
    ○取得；Ｂ部分面積三七八平方公尺土地，分歸被上訴人辛
    ○○取得；Ｃ部分面積七五四平方公尺土地，分歸被上訴人
    甲○取得；Ｄ部分面積二一○平方公尺土地，分歸被上訴人
    庚○○○、丁○○、己○○、戊○○按應有部分各五分之二
    、五分之一、五分之一、五分之一繼續保持共有。Ｅ部分面
    積五四五平方公尺土地，分歸上訴人乙○○、被上訴人丙○
    ○按應有部分各二分之一繼續保持共有；(二)訴訟費用由上訴
    人乙○○、被上訴人丙○○各負擔一○八分之一三，被上訴
    人甲○負擔一○八分之三六，被上訴人壬○○、辛○○各負
    擔一○八分之一八，被上訴人庚○○○負擔一○八分之四，
    被上訴人丁○○、己○○、戊○○各負擔一○八分之二。上
    訴人不服，提起上訴，聲明求為判決：(一)原判決廢棄；(二)系
    爭土地應改判附圖二之甲案為分割；(三)訴訟費用由被上訴人
    負擔。被上訴人丙○○、辛○○二人未到庭為任何之主張及
    聲明，被上訴人壬○○、甲○、丁○○、己○○、戊○○、
    庚○○○六人則答辯聲明求為判決：(一)駁回上訴；(二)第二審
    訴訟費用由上訴人負擔。
五、查上訴人主張系爭田地之使用、系爭土地之地目為田地，使
　　用分區係屬都市計劃區內「保護區」，面積二二六五平方公
  　尺，為兩造共有，乙○○與丙○○、甲○、壬○○、辛○○
    、庚○○○、丁○○、己○○、戊○○應有部分各為一○八
    分之一三、一○八分之一三、三分之一、六分之一、六分之
    一、五四分之二、五四分之一、五四分之一、五四分之一等
    情，有上訴人提出之土地登記簿謄本及兩造之戶籍謄本等在
    卷可稽，並為兩造所不爭，堪認為真實。
六、按共有物如無因物之使用目的不能分割或契約訂有不分割之
    期限者，各共有人，得隨時請求分割共有物；共有物之分割
    方法，不能協議決定者，法院得因任何共有人之聲請，命以
    原物分配於各共有人，或變賣共有物，以價金分配於各共有
    人之方式分配。以原物為分配時，如共有人中，有不能按其
    應有部分受分配者，得以金錢補償之，民法第823條、第824
    條分別定有明文。系爭土地既為兩造共有，且無不能分割之
    情形，兩造就之亦無不分割之特約，復就分割方法未能達成
    協議，則上訴人依共有物分割請求權，請求分割系爭土地，
    即屬有據。查系爭土地目前由兩造出租予豐德股份有限公司
    沙鹿營業所（門牌號碼為台中縣沙鹿鎮○○路269號），作
    為汽車展示中心及維修廠使用，系爭土地緊臨中棲路人行道
    ，中棲路兩側多為汽車商行、汽車展示中心、汽車音響、玻
    璃商行等事實，有土地登記謄本、地籍參考圖、土地分區使
    用證明書、現場照片二紙為證，復據原審法院囑託台中縣清
    水地政事務所派員會同勘驗並為測量，製有勘驗筆錄及鑑定
    成果圖（即附圖一）可稽，上開事實自得採為判決之基礎。
七、法院裁判分割共有土地時，除因該土地內部分土地之使用目
    的不能分割（如為道路）或部分共有人仍願維持其共有關係
    ，應就該部分土地不予分割或准該部分共有人成立新共有關
    係外，應將土地分配於各共有人單獨所有；共有物之分割，
    無論為原物分割或變價分割，原則上均應按應有部分之比例
    分配於各共有人（最高法院69年台上字第1831號判例、91年
    度台上字第2087號判決意旨參照）。本件上訴人乙○○與被
    上訴人丙○○為兄弟，其等就分割取得部分已陳明願按應有
    部分各二分之一繼續保持共有；被上訴人庚○○○、丁○○
    、己○○、戊○○為母女，其等就分割取得部分亦已陳明願
    按應有部分各五分之二、五分之一、五分之一、五分之一繼
    續保持共有。其等前開意思，自應予尊重，而各依其等之意
    思繼續保持共有。餘被上訴人甲○、壬○○、辛○○取得之
    土地，則應分割為單獨所有，是系爭土地自應按兩造應有部
    分比例換算取得之面積，以原物分割之方式分割為五筆。上
    訴人雖稱：伊於起訴之初主張將系爭土地分割為三筆，被上
    訴人甲○並請求分割為二筆，被上訴人等到庭對伊所提附圖
    二之方案亦已贊成，自應受其拘束云云，惟為上開到庭之被
    上訴人所否認，而主張依上揭其所陳方案為分割，茲審之原
    審筆錄，上訴人所陳分為三筆或二筆之主張，乃原審準備程
    序中由受命法官試行和解時，兩造關於分割方法之初探，並
    非共同達成之協議，並為兩造其後明確之主張所否定，上訴
    人仍堅稱被上訴人應受其限制，並執為分割方法之依據，則
    非可取。
八、本院審酌系爭土地之共有型態、共有物之性質、共有物之形
    狀、前揭通路、地上物、當事人之意願、應有部分面積、各
    共有人間之經濟利益等情，認為系爭土地應依附圖一所示分
    割方案為分割較為公平妥適。蓋系爭土地以面臨台中縣沙鹿
    鎮○○路部分為精華地段，前開方案依系爭土地之形狀及所
    面臨通路之情形，按兩造應有部分比例換算取得之土地面積
    及面中棲路部分之土地寬度，以此條件為分割，使各分配取
    得部分均能依原應有部分比例面臨通路，合於土地利用及公
    平原則。又被上訴人壬○○、辛○○為兄弟關係，由其等取
    得相鄰之Ａ、Ｂ部分土地，有利於日後統合利用處分。至於
    被上訴人庚○○○、丁○○、己○○、戊○○取得之土地面
    積較小，故安排於系爭土地中段之Ｄ部分，避免處於兩側，
    愈趨於狹長狀之缺點。另上訴人乙○○主張依附圖二所示之
    甲案及附圖三所示之乙案中抽籤決定一分割方案，核其所提
    二分割方案亦均係按兩造應有部分比例換算取得之土地面積
    及面中棲路部分之土地寬度，惟其主張將系爭土地分割為二
    筆，強將不願維持共有關係之土地所有權人間再創另一共有
    關係，違反共有物分割之基本原則，自非可取。又附圖一所
    示分割方案中，就上訴人與被上訴人丙○○所分得部分，與
    上訴人原主張擇一之附圖三乙案乃實質相同，故對其二人而
    言，並無不利，至於被上訴人庚○○○、丁○○、己○○、
    戊○○所稱其等取得之Ｄ部分土地面中棲路之寬度不足一節
    ，其意應指分割結果會形成畸零地之問題。查系爭土地使用
    分區係屬都市計劃區內「保護區」，供建築基地使用時，並
    無最小寬度及最小深度之規定，惟須受都市計畫法臺灣省施
    行細則第27條：「保護區為國土保安、水土保持、維護天然
    資源與保護環境及生態功能而劃定，經縣（市）政府審查核
    准得為下列之使用：一、國防所需之各種設施。二、警衛、
    保安、保防設施。三、臨時性遊憩及露營所需之設施。四、
    公用事業、社會福利事業所必需之設施。五、採礦之必要附
    屬設施：電力設備、輸送設備及交通運輸設施。…」規定之
    限制，此有臺中縣政府95年8月9日府建城字第0950218442號
    函在卷可憑。又被上訴人庚○○○、丁○○、己○○、戊○
    ○就系爭土地之應有部分合計僅五四分之五，依比例計分取
    得之Ｄ部分土地面中棲路之寬度，自較其他當事人取得者為
    小，若反其應有部分比例，增加其分得土地之面中棲路寬度
    ，勢必壓縮其他共有人依應有部分比例應取得土地之面中棲
    路寬度，而顯失公平，是被上訴人庚○○○、丁○○、己○
    ○、戊○○所辯其等分得之土地面路寬不足一節，並無可採
    。綜上所析，本院認為附圖一所示分割方法應屬適當。
九、綜上，本件系爭土地以附圖一所示分割方法分割為適當，原
    審因而據為裁判分割，依法並無不合。上訴意旨仍執陳詞，
    指原判決為不當，聲明求予廢棄改判，為無理由，應予駁回
    。
十、據上論結，本件上訴為無理由，依民事訴訟法第463條、第
    385 條第1項前段、第449條第1項、第78條、判決如主文。
中　　華　　民　　國　　96　　年　　1 　　月　　16　　日
                  民事第三庭    審判長法　官  陳照德
                                      法　官  陳成泉
                                      法　官  朱  樑
以上正本係照原本作成。
如對本判決上訴，須於收受判決送達後20日內向本院提出上訴書
狀，其未表明上訴理由者，應於提出上訴後20日內向本院提出上
訴理由書 (須按他造人數附具繕本)。
上訴時應提出委任律師為訴訟代理人之委任狀。具有民事訴訟法
第466條之1第1項但書或第2項之情形為訴訟代理人者，另應附具
律師及格證書及釋明委任人與受任人有該條項所定關係之釋明文
書影本。
                                      書記官  陳俞豪
中　　華　　民　　國　　96　　年　　1 　　月　　17　　日
                                                      Ｍ
